臺灣高等法院民事判決
110年度上字第227號
上  訴  人  黃李麗蘭
訴訟代理人  林恒毅律師 (法扶律師)
被上訴人    湯鎮鍇  
訴訟代理人  陳敬穆律師
複代理人    楊家寧律師
訴訟代理人  謝亞哲律師
            朱一品律師

上列當事人間請求清償債務事件，上訴人對於中華民國109年12
月8日臺灣宜蘭地方法院109年度訴字第328號第一審判決提起上
訴，本院於110年11月10日言詞辯論終結，判決如下：
    主      文
上訴駁回。
第二審訴訟費用由上訴人負擔。
    事實及理由
一、被上訴人主張：上訴人及其子即訴外人黃昱瑋（下稱黃昱瑋
    ）分別向伊借款，至民國（下同）105年11月8日止總計借款
    金額各為新臺幣（下同）23萬元、130萬元，兩造約定由上
    訴人與黃昱瑋就前開130萬元債務，各負全部給付責任，上
    訴人並簽立借款153萬元之借據（下稱系爭借據），同意於1
    05年12月31日向伊清償153萬元，另簽發票面金額為153萬元
    、發票日為105年11月8日、到期日為105年12月31日之本票1
    紙（下稱153萬元本票）予伊收執。惟上訴人屆期並未清償
    ，為此依消費借貸及債務承擔之法律關係，求為判命上訴人
    應給付上訴人153萬元及自支付命令送達翌日即109年4月22
    日起至清償日止，按年利率5%計算之利息（原審為上訴人敗
    訴之判決，上訴人聲明不服，提起上訴）。並答辯聲明：上
    訴駁回。
二、上訴人則以：伊僅向上訴人借款23萬元，但已償還3萬元，
    且黃昱瑋未向被上訴人借款，伊無從承擔黃昱瑋對被上訴人
    之借款債務。縱黃昱瑋向被上訴人借款，兩造亦無合意由伊
    承擔黃昱瑋對被上訴人之債務等語，資為抗辯。並上訴聲明
    ：㈠原判決廢棄。㈡被上訴人在第一審之訴駁回。
三、兩造不爭執事項為：
　㈠黃昱瑋曾簽發票面金額均為130萬元，發票日均為105年11月8
    日之本票共3紙（票號為CHOOOOOO號、CHOOOOOO號、
　　CHOOOOOO號、下稱130萬元本票）予被上訴人。
　㈡上訴人曾向被上訴人借款23萬元。
四、兩造爭執要點為：㈠上訴人是否向被上訴人清償23萬元借款
    債務中之3萬元？㈡黃昱瑋是否向被上訴人借款130萬元？㈢上
    訴人是否承擔黃昱璋對被上訴人所負擔上開借款債務？茲就
    兩造爭點及本院得心證理由分述如下：
　㈠上訴人是否向被上訴人清償23萬元借款債務中之3萬元？
　　被上訴人主張上訴人向伊借款23萬元等語，固為上訴人所不
    爭執。上訴人辯稱：被上訴人曾持153萬元本票向原法院聲
    請強制執行獲准，伊為此提起抗告並辯稱已清償3萬元，嗣
    後被上訴人撤回上開本票強制執行之聲請，即可推認伊已清
    償3萬元云云，固據其提出聲請狀、抗告狀、聲請撤回本票
    強制執行裁定狀影本（見本院卷第91至98頁）、原審另案
　　106年度司票字第5號裁定影本（見原審卷第57至58頁）為憑
    。經查據此僅足以證明被上訴人曾持153萬元本票向原法院
    聲請強制執行獲准，上訴人聲明不服提起抗告，嗣後上訴人
    撤回上開強制執行之聲請，但並不足以證明上訴人已清償其
    中之3萬元。且被上訴人上開撤回狀僅載明：「茲因與相對
    人在外和解／相對人業經清償完畢，請求撤回本件本票裁定
    之聲請。」（見本院卷第98頁），則據此無從證明上訴人已
    清償3萬元。此外上訴人並未舉證證明業已清償3萬元，則被
    上訴人主張：伊打電話給上訴人要求上訴人還款，上訴人要
    伊撤回上開本票強制執行，上訴人說要私下與伊和解，要分
    期付款，伊答應上訴人分期還153萬元，伊始撤回系爭本票
    強制執行聲請，但上訴人並未還錢，亦未簽和解書，伊是因
    為念在多年朋友情份始撤回等語，應屬有據。故上訴人此部
    分所辯，並不足採。　
　㈡黃昱瑋是否向被上訴人借款130萬元？
　⒈被上訴人主張：伊與黃昱瑋是國小、國中同學，是好朋友。
    黃昱瑋先前陸續向伊借款，總計130萬元，均以現金交付。
    黃昱瑋又因積欠上游廠商貨款，於105年11月8日早上打電話
    給伊要再借20萬元去支付廠商貨款，伊說你尚欠130萬元，
    不可能再借你20萬元，黃昱瑋說上訴人願意擔保，伊就說你
    要簽153萬元本票，黃昱瑋說好，上訴人願意簽153萬元本票
    ，伊才說好，再借你20萬元，伊就相約到檳榔攤。伊到檳榔
    攤時，黃昱瑋、上訴人都在場並已簽好本票，分別為3張各1
    30萬元、23萬元，伊說應該上訴人簽153萬元，因為黃昱瑋
    急著要付別人的貨款，要伊先匯20萬元給廠商，並要伊下午
    再去上訴人家簽本票、借據。伊就在早上把上開本票共4張
    帶走，然後就去匯款。伊要求黃昱瑋開票，但伊不知道為何
    黃昱瑋要開390萬元的票，金額是黃昱瑋自己寫的。當日下
    午伊帶空白本票、借據去上訴人家，伊在上訴人家現場，填
    寫系爭借據上之文字，上訴人只有寫她自己的姓名、身分證
    號碼，其他都是伊寫的。153萬元本票也是伊寫的，上訴人
    只有寫她自己的名字及身分證號碼，因為她說她的字很醜，
    要伊幫她寫。23萬元本票伊有還給上訴人，但黃昱瑋在早上
    簽的3張本票，伊沒有還給黃昱瑋，因為黃昱瑋欠伊130萬元
    等語（見本院卷第123至124、164頁），並有系爭借據（見
    原審司促字卷第4頁）、130萬元本票3紙、153萬元本票、合
    作金庫存款存摺影本可稽（見原審卷第49至55、73至74頁）
    。上訴人並不爭執於系爭借據與153萬元本票上簽名並填寫
    國民身分證號碼、捺指印（惟辯稱當時金額處為空白、詳如
    後述），亦不爭執上開130萬元本票3紙、合作金庫存款存摺
    影本之真正，則據此足證黃昱瑋確實向被上訴人借款130萬
    元，並由上訴人承擔黃昱瑋之債務（詳如後述）。是被上訴
    人此部分主張，即屬有據。上訴人雖辯稱：130萬元並非確
    切數字，不足以證明黃昱瑋向被上訴人借款130萬元云云。
    經查上訴人既於系爭借據與153萬元本票上簽名並捺指印，
    足證上訴人不爭執黃昱瑋對被上訴人之借款債務經結算金額
    為130萬元，否則上訴人不可能簽名並捺指印。是上訴人此
    部分所辯，應屬無據。
　⒉黃昱瑋雖於原審到庭結證稱：伊跟被上訴人一起賣蝦子，被
    上訴人出錢，伊出力，被上訴人之家人表示伊沒有出錢，被
    上訴人才要伊簽發3紙本票，伊只是開票給被上訴人之家人
    看了安心而已，伊並未向被上訴人借款云云（見原審卷第78
    至81頁）。經查兩造於106年2月4日以電話通話，上訴人向
    被上訴人表示，黃昱瑋承認向被上訴人借款，有錄音譯文影
    本可證（見原審卷第97、99至103頁）。上訴人並不爭執上
    開錄音譯文之真正，則據此足證黃昱瑋確曾向被上訴人借款
    ，是黃昱瑋於原審之證言即不足以為有利於上訴人之認定。
    上訴人否認黃昱瑋向被上訴人借款130萬元云云，並不足採
    。
　㈢上訴人是否承擔黃昱璋對被上訴人所負擔130萬元借款債務？
    　　
  ⒈按債務承擔，有免責的債務承擔及併存的債務承擔之別，前
    者於契約生效後原債務人脫離債務關係，後者為第三人加入
    債務關係與原債務人併負同一之債務，而原債務人並未脫離
    債務關係（最高法院49年台上字第2090號判決先例、95年度
    台上字第334號判決意旨參照）。併存之債務承擔係指第三
    人與債權人訂立契約，約定與債務人就同一債務，各負全部
    給付責任而言（最高法院69年度台上字第2860號判決意旨參
    照）。
　⒉上訴人於105年11月8日書立系爭借據載明：「立借據人黃李
    麗蘭（即上訴人）……茲向湯鎮鍇（即被上訴人）……借款特定
    履行償還條件如下：借款金額：新臺幣153萬元整，即日收
    訖全額現金無訛。……期限：自105年11月8日起至105年12月3
    1日止。屆期本金一次償還不得藉故拖欠。……立借據人：黃
    李麗蘭……」，有該借據影本可稽（見原審司促字卷第4頁）
    。上訴人復於同日簽發153萬元本票，亦有該本票影本可憑
    （見原審卷第55頁）。上訴人不爭執僅向被上訴人借款23萬
    元，亦不爭執於系爭借據與153萬元本票上簽名並填寫國民
    身分證號碼、捺指印，則據此足證兩造確實訂立併存債務承
    擔契約，由上訴人加入被上訴人與黃昱瑋間既存之130萬元
    消費借貸契約關係，上訴人因此負擔與黃昱瑋原債務同一內
    容之債務，否則上訴人無須書立系爭借據並簽發
　　153萬元本票。是被上訴人此部分主張，應屬有據。
　⒊上訴人雖否認債務承擔，並辯稱：伊僅於系爭借據與153萬元
    本票上簽名並填寫國民身分證號碼、捺指印，但並未填寫金
    額，足見伊並無承擔黃昱瑋債務之意云云。被上訴人則主張
    ：上訴人說她的字很醜，要伊幫她寫金額與住址等語。經查
    系爭借據與本票上關於金額之記載處均有上訴人之指印，足
    證上訴人於系爭借據與本票簽名並捺指印時，其上業已填載
    金額，且為上訴人所明知。此外上訴人並未陳明於空白借據
    與本票上簽名並捺指印之原因，僅於原審主張：伊原向被上
    訴人借款，借款金額部分，被上訴人表示要先回去計算手頭
    金額有多少，但伊最後沒有拿到錢云云（見原審卷第34頁）
    。則上訴人於不確知借款金額之情形下，即於系爭借據與本
    票上簽名並捺指印，顯然有違常情。是上訴人此部分所辯，
    並不足採。
　⒋上訴人又辯稱：伊未要求被上訴人返還130萬元本票3紙，足
    見伊無承擔黃昱瑋130萬元債務之意云云。經查被上訴人主
    張：上訴人於105年11月8日說：「你替黃昱瑋處理23萬元，
    我來擔23萬元」，伊說你應該要承擔153萬元，因為黃昱瑋
    沒有財產，上訴人說她相信黃昱瑋會出面處理，所以上訴人
    願意簽153萬元本票與系爭借據。因此伊的理解是：如果黃
    昱瑋沒有還錢，上訴人願意替黃昱瑋還錢等語（見本院卷第
    124頁），則據此足證兩造係訂立併存債務承擔契約，黃昱
    瑋並未脫離原債務關係，被上訴人自無請求上訴人返還130
    萬元本票3紙之必要。上訴人另辯稱：伊當時僅願清償23萬
    元，並無承擔130萬元債務之意云云。惟上訴人既於系爭借
    據與153萬元本票上簽名並捺指印，足證上訴人確實有意承
    擔黃昱瑋對被上訴人所負130萬元債務，已如前述。是上訴
    人此部分所辯，均不足採。
　㈣從而上訴人既向被上訴人借款23萬元，並未清償其中3萬元，
    復承擔黃昱瑋對被上訴人所負借款債務130萬元，屆期均未
    清償，則被上訴人請求上訴人清償借款153萬元，即屬有據
    。
五、綜上所述，被上訴人依消費借貸及債務承擔之法律關係，請
    求上訴人給付153萬元，及自支付命令送達翌日即109年4月
　　22日（於109年4月21日送達上訴人，見原審司促字卷第11頁
    送達證書）起至清償日止，按年息5%計算之利息，為屬正當
    ，應予准許。原審判命上訴人如數給付，核無違誤。上訴意
    旨仍執陳詞，求予廢棄改判，為無理由，應予駁回上訴。
六、因本件事證已臻明確，兩造其餘主張、陳述及所提之證據，
    經本院審酌後認與判決結果不生影響，爰不逐一論列，附此
    敘明。　　
七、據上論結，本件上訴為無理由，依民事訴訟法第449條第1項
    、第78條，判決如主文。
中　　華　　民　　國　　110 　年　　12　　月　　1 　　日
                  民事第二庭
                      審判長法  官  陳容正
                            法  官  劉素如
                            法  官  邱  琦
正本係照原本作成。
如不服本判決，應於收受送達後20日內向本院提出上訴書狀，其
未表明上訴理由者，應於提出上訴後20日內向本院補提理由書狀
（均須按他造當事人之人數附繕本）上訴時應提出委任律師或具
有律師資格之人之委任狀；委任有律師資格者，另應附具律師資
格證書及釋明委任人與受任人有民事訴訟法第466 條之1第1項但
書或第2項所定關係之釋明文書影本。如委任律師提起上訴者，
應一併繳納上訴審裁判費。
中　　華　　民　　國　　110 　年　　12　　月　　1 　　日

                            書記官  廖月女